【裁判字號】    98,台上,1959
【裁判日期】    981022
【裁判案由】    塗銷抵押權登記
【裁判全文】
最高法院民事判決            九十八年度台上字第一九五九號
上  訴  人  乙○○
            丙○○（原名陳仁傑）
            丁○○
            戊○○
            己○○
            庚○○
共      同
訴訟代理人  洪戩穀律師
上  訴  人  辛○○
            壬○○
            癸○○
            子○○
            丑○○
            卯○○
            寅○○
共      同
訴訟代理人  黃政雄律師
被 上訴 人  甲○○
上列當事人間請求塗銷抵押權登記事件，上訴人對於中華民國九
十八年五月五日台灣高等法院第二審判決（九十七年度重上字第
四五四號），提起上訴，本院判決如下：
    主  文
原判決廢棄，發回台灣高等法院。
    理  由
本件上訴人主張：坐落桃園縣大園鄉○○段海口小段七二、七二
之四二、七二之四四～四六、七二之五一、七二之五二、七二之
八八～九○、七二之九六、七二之九九、七二之一○四、七二之
一一五地號等十四筆土地（下稱系爭土地），原係上訴人乙○○
及其祖母陳吳阿燕（民國九十一年九月十五日死亡，其子陳顯清
、養女黃陳寶玉各於七十五年及五十七年間即已死亡）共有（應
有部分各二分之一），陳吳阿燕之應有部分並由陳顯清子女即上
訴人乙○○以次六人及黃陳寶玉子女即上訴人辛○○以次七人共
同繼承。詎訴外人陳張素珠（陳吳阿燕之媳，乙○○以次六人之
母）於八十五年十一月二十七日，竟未得陳吳阿燕及乙○○之同
意，擅與被上訴人訂定買賣契約（下稱系爭買賣契約），出賣系
爭土地予被上訴人，復於八十六年十月二十二日與被上訴人簽訂
協議書（下稱系爭協議書），且於同年十二月十七日將陳吳阿燕
所有系爭土地應有部分二分之一，設定本金最高限額新台幣（下
同）四千五百萬元抵押權登記（下稱系爭抵押權）予被上訴人，
陳吳阿燕既不知情，亦未承認上揭買賣及設定抵押權之法律行為
，對其自不生效力。伊等為陳吳阿燕之共同繼承人，系爭抵押權
對伊等亦不生效力等情，爰依所有權及無權代理之法律關係，求
為命被上訴人塗銷系爭抵押權登記之判決。
被上訴人則以：系爭抵押權係陳吳阿燕為擔保陳張素珠因土地買
賣所生之債務，系爭買賣契約雖經台灣桃園地方法院（下稱桃園
地院）以八十九年度重訴字第二五三號判決（下稱另案民事判決
）認定該買賣契約對乙○○、陳吳阿燕不生效力，但仍判令陳張
素珠賠償伊損害金，是項因陳張素珠與伊間買賣所發生之債務既
未消滅，自不能因該買賣契約不生效力，即認該抵押權亦有無效
之原因。又系爭抵押權設定契約書上陳吳阿燕之印文為真正，印
鑑證明書係陳吳阿燕委由其孫即上訴人丙○○申請，已徵系爭抵
押權係經陳吳阿燕同意。且陳張素珠於另案民事事件自承前家庭
事務均由其處理，益見陳吳阿燕就系爭土地由陳張素珠全權代理
，顯然知情。況陳吳阿燕既明知陳張素珠代為設定系爭抵押權，
而不為反對之表示，並任由陳張素珠提出印鑑證明書供設定抵押
權，客觀上足使伊相信陳張素珠已獲授權，陳吳阿燕尤應負表見
代理之授權人責任等語，資為抗辯。
原審將第一審所為上訴人勝訴之判決廢棄，改判駁回其訴，無非
以：上訴人主張之事實，依桃園地院九十一年度重訴字第一七○
號刑事判決（下稱另案刑事判決）認定陳張素珠出具之「委託書
」乃出於偽造，及另案民事判決同認系爭買賣契約未獲陳吳阿燕
及乙○○之授權，該買賣契約對陳吳阿燕、乙○○不生效力，固
難認陳張素珠與被上訴人簽訂系爭買賣契約時已獲得陳吳阿燕及
乙○○之授權。惟按不動產物權之處分行為與設定行為法律效果
畢竟不一，不能以未同意不動產物權之出賣行為即推認亦不同意
設定抵押權行為。查系爭協議書開端即載明所有權人陳吳阿燕、
乙○○為乙方，該買賣契約特約事項並載明陳張素珠已獲全權代
理之旨，則協議書簽署時，雙方已有陳張素珠為其代理人之共識
。且依系爭買賣契約第十一條，約定簽訂契約同時交付土地所有
權狀等以辦分割等手續，可知當時尚未交付印鑑證明書及完成用
印手續，而系爭抵押權所附印鑑證明書為真正，該印鑑證明書乃
陳吳阿燕因行動不便，委託上訴人丙○○申請者，揆之印鑑證明
書乃不動產物權處分或設定行為時，憑以鑑別之重要文件，陳吳
阿燕既申請印鑑證明書，則就系爭土地將有處分或設定行為乃可
得而知之事。陳張素珠雖於原法院另案民事訴訟陳稱其叫丙○○
去申請，然證人李訓寶亦證稱：整個案件包括買賣部分，我應該
有去過陳吳阿燕住宅．．應該有見過陳吳阿燕，大概辦理核對文
件方面之事，她說什麼話我不記得了等語，堪認李訓寶因辦理抵
押權設定而前往陳吳阿燕住宅，無論係用印或核對文件，陳吳阿
燕就系爭土地將有設定行為難謂為不知。另被上訴人曾於八十八
年十一月十九日委任律師羅美鈴分函陳吳阿燕、乙○○、陳張素
珠，以該三人均違約為由，限期七日解決，復於八十九年七月十
七日分函三人解除契約，乙○○於該另案民事訴訟亦自陳於八十
八年間收到羅律師信才知道其母親就系爭土地簽訂買賣契約等語
，足見陳吳阿燕至遲於八十八年間收律師函時已知悉設定抵押權
登記之事。倘陳吳阿燕不同意設定系爭抵押權，何以至九十一年
九月十五日其生前均未有何反對之舉止？參諸陳吳阿燕於八十九
年十月二十一日另案民事訴訟委任陳張素珠為其訴訟代理人，並
具狀：「陳吳阿燕業將其系爭土地二分之一，設定四千五百萬元
予原告供為本件土地買賣擔保．．原告並無任何損害可言」為辯
，益見陳吳阿燕就系爭土地及其他事務由陳張素珠全權代理一節
顯然知情。陳吳阿燕既明知陳張素珠代為處理系爭抵押權，而不
為反對之表示，並任由陳張素珠提出印鑑證明書等文件供設定抵
押權，以及系爭抵押權於八十六年十二月十七日設定登記時，陳
張素珠所涉偽造文書尚未被起訴，亦未受刑事判決，客觀上顯足
使被上訴人確信陳張素珠已獲授權，陳吳阿燕自應負表見代理之
授權人責任。再另案民事判決已命陳張素珠賠付被上訴人損害金
本息確定，此項債務係因陳張素珠與被上訴人間買賣行為所發生
，自屬系爭抵押權所擔保之債務，上訴人既未證明該債務已消滅
，則上訴人據以請求被上訴人塗銷系爭抵押權登記，即非正當等
詞，為其判斷之基礎。
按民法第一百六十九條後段所謂知他人表示為其代理人而不為反
對之表示者，係指知他人表示為其代理人而與相對人為法律行為
時，原即應為反對之表示，使其代理行為無從成立，以保護善意
之第三人，竟因其不為反對之意思表示，致第三人誤認代理人確
有代理權而與之成立法律行為，自應負授權人之責任者而言。如
於法律行為成立後，知其情事而未為反對之表示，對業已成立之
法律行為已不生影響，自難令負授權人之責任。查系爭抵押權早
於八十六年十二月十七日即已辦訖設定登記，原審以該法律行為
成立後，陳吳阿燕至遲於八十八年間收受律師函時應已知悉設定
抵押權登記等嗣後事由，採為判斷陳吳阿燕負表見代理授權人責
任之依據，已有可議。次查系爭買賣契約未獲陳吳阿燕及乙○○
之授權而簽訂，既為原審審據另案刑事判決所認陳張素珠之「委
託書」出於偽造及另案民事判決，所合法確定之事實，而核閱系
爭協議書所載，僅於乙方欄書為「所有權人陳吳阿燕、乙○○」
，及由陳張素珠簽章，並無任何該二人之簽名、蓋章（見一審卷
三三、三四頁），似見該協議書簽署時同未獲所有人陳吳阿燕之
授權代理。果爾，則能否僅以系爭買賣契約特約事項載明陳張素
珠已獲全權代理之旨，即謂雙方簽署協議書時同有陳張素珠為其
代理人之共識？亦非無疑。又證人李訓寶於原審先證稱：「（問
：你究竟有無親自見過陳吳阿燕？）答：我不記得了，我是見過
一個女生，我想可能就是陳張素珠．．」「（問：陳張素珠來找
你時，有無提出有授權書？）答：．．所以有無授權書我不清楚
」；繼則曰：「整個案件，包括買賣部分，我應該有去過．．應
該有見過陳吳阿燕」「我應該有見過，說了什麼話我不記得了，
大概就是辦理核對文件方面的事情，內容我真的不記得了」等語
（見原審卷一一五、一一六頁），前後不一，兩相齟齬，原審竟
祇截取證人後述見過陳吳阿燕之證言，採認陳吳阿燕就系爭抵押
權難謂為不知，亦有未合。另原審既認定系爭印鑑證明書，陳張
素珠於另案民事訴訟陳稱其叫丙○○去申請云云，原審未詳為探
究陳吳阿燕是否知情？徒以「陳吳阿燕申請印鑑證明書」，即認
其就「系爭土地將有處分或設定行為乃可得而知之事」，進而為
上訴人不利之判決，不免速斷。再按表見代理云者，即代理人雖
無代理權而因有可信其有代理權之正當理由，遂由法律課以授權
人責任之謂，而代理僅限於意思表示範圍以內，不得為意思表示
以外之行為，故不法行為及事實行為不僅不得成立代理，且亦不
得成立表見代理（參看本院五十五年台上字第一○五四號判例）
。本件系爭抵押權究竟有無經陳吳阿燕特別授權，並以書面授與
代理權為之？抵押權設定契約書上所載之代理人為「李基榮」，
而非證人李訓寶（見一審卷六○、六一頁），該代理授權書有無
確經陳吳阿燕同意為之？陳張素珠就系爭抵押權，是否如系爭買
賣契約有另案刑事判決所載之不法行為存在？亦攸關表見代理之
成立，各該事實既未臻明瞭，本院自無從為法律上之判斷。上訴
論旨，執以指摘原判決不當，求予廢棄，不能認為無理由。
據上論結，本件上訴為有理由。依民事訴訟法第四百七十七條第
一項、第四百七十八條第二項，判決如主文。
中    華    民    國  九十八  年    十    月  二十二  日
                      最高法院民事第五庭
                          審判長法官  朱  建  男
                                法官  顏  南  全
                                法官  林  大  洋
                                法官  沈  方  維
                                法官  陳  淑  敏
      本件正本證明與原本無異
                                      書  記  官
中    華    民    國  九十八  年   十一   月    四    日
                                                      K


司法院資訊處製作；財團法人民間司法改革基金會備份。
